臺灣高等法院民事判決
111年度上字第350號
上  訴  人  莊珮芳  
訴訟代理人  杜唯碩律師
            張雅筑律師
被  上訴人  陳華諜  
訴訟代理人  盧美如律師
上列當事人間請求返還借款事件，上訴人對於中華民國111年1月
11日臺灣桃園地方法院110年度訴字第1495號第一審判決提起上
訴，並為訴之追加，本院於111年7月19日言詞辯論終結，判決如
下：
    主      文
一、原判決廢棄。
二、被上訴人應給付上訴人新臺幣壹佰玖拾伍萬元，及自民國一
    百一十年七月三十一日起至清償日止，按週年利率百分之六
    計算之利息。
三、第一、二審訴訟費用均由被上訴人負擔。
四、本判決所命給付，於上訴人以新臺幣陸拾伍萬元供擔保後得
    假執行，但被上訴人如以新臺幣壹佰玖拾伍萬元預供擔保，
    得免為假執行。
    事實及理由
壹、程序方面：
    按當事人於第二審為訴之變更、追加，非經他造同意，不得
    為之，但請求之基礎事實同一者，不在此限，民事訴訟法第
    446條第1項準用第255條第1項第2款規定甚明。上訴人主張
    其因繼承而取得訴外人即被繼承人李秀妹所執、如附表一所
    示之遠期支票8紙（下稱系爭支票），面額共計新臺幣（下
    同）195萬元，乃被上訴人向李秀妹借款之證明，於原審依
    民法第1148條規定及系爭支票之票據法律關係為請求，於本
    院審理中，基於同上事實，追加消費借貸法律關係為請求權
    基礎，請求擇一為有利判決（見本院卷第52、59、60頁），
    核與原訴之基礎事實同一，依上說明，雖被上訴人不同意（
    見本院卷第52頁），仍應予准許，合先敘明。
貳、實體方面：
一、上訴人主張：被上訴人自民國107年起即陸續向李秀妹借款
    ，李秀妹並於如附表二所示日期、匯款金額共計195萬元（
    下稱系爭款項）至被上訴人桃園信用合作社、帳號0000-00-
    0000000帳戶（下稱桃信合作社帳戶）以交付借款，被上訴
    人則簽發系爭支票予李秀妹作為借款證明，嗣李秀妹於109
    年12月27日死亡，伊係李秀妹之女，因繼承而取得系爭支票
    。伊曾詢問被上訴人關於系爭支票之事，被上訴人已於訴訟
    外自認系爭支票係為清償李秀妹借款所簽發，並將其桃信合
    作社帳戶107年1月1日至110年1月29日之對帳單交予伊。然
    系爭支票經伊提示均未獲付款，爰依民法第1148條規定、票
    據或消費借貸法律關係，擇一求為命被上訴人給付195萬元
    ，及自支付命令繕本送達翌日起至清償日止，按週年利率百
    分之六計算之利息之判決；並陳明願供擔保請准宣告假執行
    （原審為上訴人敗訴之判決，其提起上訴）。上訴及追加之
    訴聲明：㈠原判決廢棄。㈡被上訴人應給付上訴人195萬元，
    及自支付命令繕本送達之翌日即110年7月31日（見原審促字
    卷第39頁）起至清償日止，按週年利率百分之六計算之利息
    。㈢願供擔保，請准宣告假執行。
二、被上訴人則以：伊與李秀妹間無任何債權債務或消費借貸法
    律關係，系爭支票係由伊簽發後直接交付李秀妹，顯見伊與
    李秀妹就系爭支票為直接前後手關係，上訴人未能證明系爭
    支票基礎原因關係存在，即伊與李秀妹就系爭款項有借貸意
    思合致、借款已交付等消費借貸關係成立之事實。實則伊簽
    發系爭支票予李秀妹係以操作票據交換之方式，增加伊在金
    融機構之往來信用，此由附表二所示李秀妹各筆匯款均於其
    匯款當日或緊接數日內，由伊先前簽發並交付李秀妹如附表
    二所示票款與匯款金額相符支票，經李秀妹以票據交換兌現
    至其帳戶可證；縱認兩造間就系爭款項存在消費借貸法律關
    係，依附表二所示，伊亦已簽發金額相符之支票兌現至李秀
    妹帳戶而清償完畢，自無借款未償還之情存在；況伊並未於
    訴訟外自認系爭支票係為清償李秀妹借款所簽發，上訴人請
    求無理由等語置辯。答辯聲明：㈠上訴及追加之訴均駁回。㈡
    如受不利判決，願供擔保請准宣告免為假執行。 
三、兩造不爭執事項（見本院卷第53頁）：
  ㈠系爭支票係被上訴人所簽發交予李秀妹。
  ㈡李秀妹於109年12月27日死亡，上訴人因繼承而取得系爭支票
    。
  ㈢系爭支票經屆期提示均因存款不足而未獲付款。
四、兩造爭執事項：
    上訴人依民法第1148條規定、票據、消費借貸法律關係，擇
    一請求被上訴人給付195萬元本息，有無理由？
五、得心證之理由：
　㈠按票據乃文義證券及無因證券，票據行為一經成立發生票據
    債務後，票據上之權利義務悉依票上所載文義定之，與其基
    礎之原因關係各自獨立，票據上權利之行使不以其原因關係
    存在為前提。執票人行使票據上權利，就其基礎之原因關係
    確係有效存在不負舉證責任。倘票據債務人以自己與執票人
    間所存抗辯事由對抗執票人，依票據法第13條規定觀之，固
    非法所不許，惟應先由票據債務人就該抗辯事由負主張及舉
    證之責。必待票據基礎之原因關係確立後，法院就此項原因
    關係進行實體審理時，當事人就該原因關係之成立及消滅等
    事項有所爭執，方適用各該法律關係之舉證責任分配原則（
    最高法院106年度台上字第299號、110年度台簡上字第56號
    裁判意旨參照）。上訴人主張系爭支票為被上訴人向伊被繼
    承人李秀妹借貸系爭款項所簽發等語；被上訴人固不爭執系
    爭支票為其所簽發交付李秀妹，惟否認伊與李秀妹間就系爭
    款項存在消費借貸法律關係，並抗辯系爭支票係為操作票據
    交換所簽發交付李秀妹等語，兩造間就系爭支票之原因關係
    即有爭執而非一致，依上說明，自應由票據債務人即被上訴
    人就原因關係之抗辯事由，先負舉證之責，如被上訴人未能
    舉證證明其抗辯簽發系爭支票之原因關係，係為與李秀妹操
    作票據交換，縱執票人即上訴人亦不能證明該票據關係為金
    錢消費借貸，被上訴人仍須給付票款。
  ㈡查，被上訴人抗辯伊簽發系爭支票予李秀妹係以操作票據交
    換之方式，增加伊在金融機構之往來信用，固以其桃信合作
    社帳戶對帳單、桃園信用合作社111年5月18日桃信總字第86
    1號函及所附如附表二所示支票等件影本為據（見原審卷第5
    6、57頁，本院卷第109至125頁），惟依上開對帳單及支票
    僅可知李秀妹於如附表二所示日期匯款予被上訴人，被上訴
    人簽發如附表二所示之支票、面額與各該匯款金額相符，係
    於李秀妹匯款當日或其後1至9日，經李秀妹以票據交換而兌
    現至其渣打商業銀行帳號00000000000000帳戶等情，無法據
    以證明被上訴人簽發系爭支票予李秀妹係為操作票據交換，
    況如被上訴人簽發附表二所示之支票係為與李秀妹操作票據
    交換，亦與系爭支票無涉，是其此部分抗辯，顯非可採。又
    被上訴人既已否認系爭支票之原因關係為上訴人主張之系爭
    款項借貸關係，則其抗辯縱認兩造間就系爭款項存在消費借
    貸法律關係，伊亦已簽發如附表二所示金額相符之支票兌現
    至李秀妹帳戶而清償完畢云云，亦非可採。
　㈢次按發票人應照支票文義擔保支票之支付；執票人向支票債
    務人行使追索權時，得請求自為付款提示日起之利息，如無
    約定利率者，依年利六釐計算，票據法第126條、第133條分
    別定有明文。查，被上訴人對於系爭支票之原因關係，乃係
    為與李秀妹操作票據交換而為之抗辯，未能證明為真實，自
    無從以原因關係之抗辯拒絕給付票款；又上訴人因繼承而取
    得系爭支票，系爭支票經屆期提示均因存款不足而未獲付款
    ，均如前述，是上訴人依民法第1148條及上開票據法規定，
    請求被上訴人給付票款195萬元及自支付命令繕本送達之翌
    日即110年7月31日（見原審促字卷第39頁）起至清償日止，
    按週年利率百分之六計算之利息，核屬有據，應予准許。另
    上訴人係以單一聲明，請求法院就其多數請求權為同一目的
    之判決，而其依票據法律關係請求部分已獲全部勝訴判決，
    有如前述，其另追加依消費借貸法律關係請求給付部分，自
    無再予論述之必要。
六、綜上所述，上訴人依民法第1148條規定及票據法律關係，請
    求被上訴人給付195萬元，及自110年7月31日起至清償日止
    ，按週年利率百分之六計算之利息，係屬有據，應予准許。
    從而原審為上訴人敗訴之判決，尚有未洽，上訴論旨指摘原
    判決不當，求予廢棄改判，為有理由，爰由本院廢棄改判如
    主文第2項所示。又兩造均陳明願供擔保宣告准免假執行，
    經核均無不合，爰分別酌定相當擔保金額准許之。
七、本件事證已臻明確，兩造其餘之攻擊或防禦方法及所用之證
    據，經本院斟酌後，認為均不足以影響本判決之結果，爰不
    逐一論列，附此敘明。
八、據上論結，本件上訴為有理由，依民事訴訟法第450條、第7
    8條、第463條、第390條第2項、第392條第2項，判決如主文
    。
中　　華　　民　　國　　111 　年　　8 　　月　　 2　　日
                    民事第六庭   
                      審判長法  官  周美雲
                            法  官  江春瑩
                            法  官  游悅晨
正本係照原本作成。
如不服本判決，應於收受送達後20日內向本院提出上訴書狀，其
未表明上訴理由者，應於提出上訴後20日內向本院補提理由書狀
（均須按他造當事人之人數附繕本）。上訴時應提出委任律師或
具有律師資格之人之委任狀；委任有律師資格者，另應附具律師
資格證書及釋明委任人與受任人有民事訴訟法第466條之1第1項
但書或第2項所定關係之釋明文書影本。如委任律師提起上訴者
，應一併繳納上訴審裁判費。
中　　華　　民　　國　　111 　年　　8 　　月　　2 　　日
  　　　　　　　　　　　　　書記官　洪秋帆　　　　　　　
　　　　　　　　　　　　　　
附表一
編號 票據號碼 票面金額（新臺幣） 發票日 1 0000000 25萬元 109年12月25日 2 0000000 25萬元 110年4月21日 3 0000000 25萬元 109年12月31日 4 0000000 20萬元 110年1月10日 5 0000000 25萬元 110年1月19日 6 0000000 25萬元 110年1月30日 7 0000000 25萬元 110年3月11日 8 0000000 25萬元 110年3月31日 

附表二
編號 匯款日期 李秀妹 匯款金額 (新臺幣) 右列票據交換日期 被上訴人簽發之支票發票日、票號 票據金額 (新臺幣) 兌現之帳戶 1 109年8月26日 25萬元 109年8月28日 109年8月28日 0000000 25萬元 李秀妹帳戶 2 109年9月9日 25萬元 109年9月9日 109年9月9日 0000000 25萬元 李秀妹帳戶 3 109年9月21日 20萬元 109年9月30日 109年9月30日 0000000 20萬元 李秀妹帳戶 4 109年10月12日 25萬元 109年10月12日 109年10月10日 0000000 25萬元 李秀妹帳戶 5 109年10月20日 25萬元 109年10月22日 109年10月22日 315800 25萬元 李秀妹帳戶 6 109年10月26日 25萬元 109年10月30日 109年10月30日 0000000 25萬元 李秀妹帳戶 7 109年11月13日 20萬元 109年11月16日 (單筆25萬元) 109年11月14日 0000000 25萬元 李秀妹帳戶 8 109年11月13日 5萬元    李秀妹帳戶 9 109年12月8日 25萬元 109年12月8日 109年12月8日 0000000 25萬元 李秀妹帳戶